臺灣士林地方法院民事判決
111年度訴字第925號
原      告  周青青  
訴訟代理人  廖虹羚律師
被      告  周文傑  

上列當事人間請求分割共有物事件，本院於民國111年10月27日
言詞辯論終結，判決如下：
    主  文
兩造共有如附表一所示之不動產准予變價分割，所得價金依附表
二所示應有部分之比例分配之。
訴訟費用由被告負擔二分之一，其餘由原告負擔。
    事  實  及  理  由
一、原告主張：如附表一所示之不動產（下稱系爭房地)為兩造
    所共有，系爭房地無法令禁止分割，兩造間亦無不分割之協
    議，因兩造協議分割不成，爰依民法第823條第1項規定訴請
    變價分割等語。並聲明：兩造共有之系爭房地准予變賣，並
    按兩造各2分之1比例分配價金。
二、被告則以：兩造間為姊弟，於一年內，兩造母親先因車禍過
    世，兩造父親輕生過世。系爭房地為遺產而系爭房地於母親
    生前已經明確表示交代遺產處理，因母親過世後，原告爭奪
    遺產，無情無義，父親看在眼裡，父親與叔叔對話中產生了
    輕生念頭，法院應撤銷原告繼承權。系爭房地不應依原告主
    張變價分割等語置辯。
三、本院得心證之理由：
(一)按各共有人，除法令另有規定外，得隨時請求分割共有物。
    但因物之使用目的不能分割或契約訂有不分割之期限者，不
    在此限。民法第823條第1項定有明文。查兩造於民國110年1
    2月21日以調解繼承為原因，登記為系爭房地所有權人，且
    兩造依附表一所示權利範圍比例共有等情，有土地、建物登
    記第一類謄本、土地建物查詢資料可證（見本院111年度湖
    司調字第18號卷第17至27頁、限制閱覽卷）。又系爭房地無
    因物之使用目的不能分割，亦無約定不分割之期限，而本件
    兩造有無法達成分割協議之情形，則依前揭說明，原告訴請
    分割系爭房地，自屬有據。至於被告抗辯法院應撤銷原告繼
    承權等上情，惟依被告所舉上揭等情形與民法第1145條所列
    舉之繼承權喪事由並不符合，且依據系爭房地登記謄本記載
    兩造間就系爭房地係因繼承調解而為分割登記為分別共有，
    足見兩造間前已經調解而達成因繼承而公同共有系爭房地分
    割為分別共有之協議，是被告抗辯應撤銷原告繼承權，尚難
    可採，則本件系爭房地並無因此不得分割之情形，附此指明
    。
(二)次按共有物之分割，依共有人協議之方法行之。分割之方法
    不能協議決定，或於協議決定後因消滅時效完成經共有人拒
    絕履行者，法院得因任何共有人之請求，命為下列之分配：
    1、以原物分配於各共有人。但各共有人均受原物之分配顯
    有困難者，得將原物分配於部分共有人。2、原物分配顯有
    困難時，得變賣共有物，以價金分配於各共有人；或以原物
    之一部分分配於各共有人，他部分變賣，以價金分配於各共
    有人。民法第824條第1項定有明文。又分割共有物究以原物
    分割或變價分割為適當，法院應斟酌當事人意願、共有物之
    使用情形、經濟效用及全體共有人之利益等情形而為適當之
    分割，不受共有人所主張分割方法之拘束（最高法院88年度
    台上字第600號判決意旨參照）。經查，系爭房地主要用途
    為住家用，為5層樓建築之第5層，為區分所有權之建物，有
    系爭房屋土地建物查詢資料在卷可按（見限制閱覽卷內），
    分割使用顯不符該建物之性質並有害經濟效用，有難以原物
    分配之情形。斟酌兩造就系爭房地無法以協議方式決定分割
    方式，為免另生金錢補償糾紛，亦不宜採取將系爭房地原物
    分配於一造，他造以金錢補償之分割方式。在兩造無法協議
    分割下，考量系爭房地實際使用之方式及現狀，僅能採取變
    價分割之方式，此為符合系爭房地經濟效用之分割方法。
(三)綜上所述，原告依民法第823條第1項規定請求判決分割系爭
    房地，為有理由，應予准許，並審酌系爭房地之使用目的及
    經濟效益，認應將系爭房地予以變價分割，並將變價後所得
    價金各依附表二所示應有部分之比例分配，爰判決如主文第
    一項所示。　
四、本件事證已臻明確，兩造其餘之攻擊或防禦方法，經本院斟
    酌後，認為均不足以影響本判決之結果，爰不予逐一論列，
    併此敘明。
五、末按因共有物分割、經界或其他性質上類似之事件涉訟，由
    敗訴當事人負擔訴訟費用顯失公平者，法院得酌量情形，命
    勝訴之當事人負擔其一部。民事訴訟法第80條之1定有明文
    。查本件分割共有物之訴，核其性質屬形成訴訟，法院本不
    受原告聲明分割方案之拘束，如准予裁判分割，原告之訴即
    為有理由，並無敗訴與否之問題，況兩造本可互換地位，原
    告起訴雖於法有據，然被告之應訴乃法律規定所不得不然，
    且兩造均因本件裁判分割而均蒙其利，本件應負擔之訴訟費
    用自應由兩造分擔較符公平原則，爰酌定如主文第二項所示
    。
六、據上論結，本件原告之訴為有理由，依民事訴訟法第80條之
    1，判決如主文。
中　　華　　民　　國　　111 　年　　11　　月　　17　　日
                  民事第二庭  法  官  方鴻愷
以上正本係照原本作成。
如對本判決上訴，應於判決送達後20日內向本院提出上訴狀，若
委任律師提起上訴者，應一併繳納上訴審裁判費，否則本院得不
命補正逕行駁回上訴。
中　　華　　民　　國　　111 　年　　11　　月　　17　　日
                              書記官  周彥儒
附表一：　　　　
土地標示               土    地    坐    落       面     積 (平方公尺）  權   利   範   圍 編號  縣市  鄉鎮  市區 段 小段  地號   1 臺北市 ○○區 ○○   ○  00 1018 周青青：140/20000 周文傑：140/20000 

建物標示         編號 建號 建物門牌 基地坐落 建築式樣主要建築材料及房屋層數    建物面積  （平方公尺）  權利範圍      建物層次（面積） 附屬建物（面積）  1 2028 臺北市○○區○○路000巷00弄00號5樓 ○○段 ○○段 00地號 鋼筋混凝土造 5層 5層 42.78 陽台 15.22 周青青：1/2 周文傑：1/2  
附表二：
編號 共有人 應有部分比例 1 周青青 1/2 2 周文傑 1/2